ACORDAO-COMPLETO-2454931

ACÓRDÃO 8355/2021 ATA 17/2021 - PRIMEIRA CÂMARA

VISTOS, relatados e discutidos estes autos de tomada de contas especial instaurada pelo Tribunal de Contas da União, em atendimento ao Acórdão 2849/2017-TCU-Segunda Câmara, em desfavor dos Srs. Sérgio Ricardo Rezende, Luiz Gugé Santos Fernandes, Marivaldo Souza Lima e da Sra. Leda Maria Calhau da Silva.
ACORDAM os ministros do Tribunal de Contas da União, reunidos em sessão da 1ª Câmara, ante as razões expostas pelo relator, em:
9.1. considerar revéis, para todos os efeitos, com fundamento no art. 12, § 3º, da Lei 8.443/1992, os Srs. Sérgio Ricardo Rezende e Marivaldo Souza Lima;
9.2. acolher parcialmente as alegações de defesa apresentadas pelo Sr. Luiz Gugé Santos Fernandes e pela Sra. Leda Maria Calhau da Silva, aproveitando-as para o Sr. Sérgio Ricardo Rezende;
9.3. julgar regulares com ressalvas, com fundamento no art. 1º, I, 16, II, 18 e 23, II, da Lei 8.443/1992, as contas dos Srs. Sérgio Ricardo Rezende e Luiz Gugé Santos Fernandes e da Sra. Leda Maria Calhau da Silva, dando-lhes quitação;
9.4. julgar irregulares, com fundamento nos arts. 1º, I, e 16, III, "c" e "d", da Lei 8.443/1992 c/c os arts. 19 e 23, III, da mesma lei, e com arts. 1º, I, e 209, III e IV, e 214, III, do RI/TCU, as contas do Sr. Marivaldo Souza Lima e condená-lo ao pagamento das quantias abaixo especificadas, com a fixação do prazo de 15 (quinze) dias, a contar da notificação, para que comprove, perante este Tribunal (art. 214, III, "a", do RI/TCU) , o recolhimento da dívida aos cofres do Instituto Nacional de Colonização e Reforma Agrária, atualizada monetariamente e acrescida dos juros de mora, calculados a partir das datas discriminadas, até a data do recolhimento, na forma prevista na legislação em vigor:
	Valor Original (R$) 
	Data dos saques

	404.200,00
	12/11/2008

	103.200,00
	28/11/2008

9.5. autorizar, desde já, caso requerido, o parcelamento da dívida em até 36 (trinta e seis) parcelas mensais, nos termos do art. 217 do RI/TCU, com a incidência sobre cada parcela dos devidos encargos legais até o efetivo pagamento, com esclarecimento ao responsável de que a falta de pagamento de qualquer parcela importará no vencimento antecipado do saldo devedor (§ 2º do art. 217 do RI/TCU) ;
9.6. autorizar, desde logo, nos termos do art. 28, II, da Lei 8.443/1992, a cobrança judicial das dívidas, caso não atendidas as notificações;
9.7. em cumprimento ao disposto no § 3º do art. 16 da Lei 8.443/1992, encaminhar cópia desta deliberação à Procuradoria da República no Estado da Bahia.

Tomada de contas especial instaurada em atendimento ao acórdão 2849/2017TCU2ª Câmara, em razão de dano causado pela transferência equivocada dos recursos e assim desviados da sua finalidade pública.

Primeira Câmara

Superintendência Regional do Incra no Estado da Bahia.

3. Interessados/Responsáveis:
3.1. Responsáveis: Leda Maria Calhau da Silva (XXX.346.215-XX); Luiz Gugé Santos Fernandes (XXX.610.025-XX); Marivaldo Souza Lima (XXX.591.275-XX); Sérgio Ricardo Rezende (XXX.589.388-XX).

13.1. Ministros presentes: Walton Alencar Rodrigues (Presidente), Benjamin Zymler, Vital do Rêgo e Jorge Oliveira.
13.2. Ministros-Substitutos presentes: Augusto Sherman Cavalcanti e Weder de Oliveira (Relator).

WEDER DE OLIVEIRA

Transcrevo, com ajustes de forma, a instrução apresentada (peças 59, 60 e 61) pela Secretaria de Controle Externo de Tomada de Contas Especial (Secex-TCE) :
"Trata-se de tomada de contas especial instaurada pelo Tribunal de Contas da União, por intermédio da Secretaria de Controle Externo no Estado da Bahia, em desfavor do Sr. Sérgio Ricardo Rezende, chefe da Divisão de Desenvolvimento de Projetos de Assentamento na SR/Incra/BA por ocasião dos fatos nesta TCE tratados; Sr. Luiz Gugé Santos Fernandes, então superintendente regional da SR/Incra/BA; Sra. Leda Maria Calhau da Silva, então chefe do Serviço de Orçamento e Finanças, do Incra/BA; e Marivaldo Souza Lima, terceiro sem vínculo com a Administração Pública, beneficiário irregular de recursos públicos, em razão de dano causado pela transferência equivocada dos recursos que seriam destinados à Associação dos Pequenos Produtores Rurais da Fazenda São Mateus e que foram depositados na conta do Sr. Marivaldo Souza Lima, sendo por esse indevidamente sacados e assim desviados da sua finalidade pública.
HISTÓRICO 
2.	Os fatos que geraram esta TCE foram tratados em sede do TC Processo 024.263/2013-3 (Prestação de Contas da Superintendência Regional do Incra no Estado da Bahia, referente ao exercício 2012) .
3.	Nos autos do processo mencionado no item anterior, foi prolatado o Acórdão 2849/2017-TCU-Segunda Câmara (peça 1) , que exarou:
'1.7. Determinar à Secex/BA que: 
1.7.1. constitua processo apartado de TCE tendo como responsáveis, além de outros que, eventualmente, vierem a ser identificados no âmbito da SR/Incra/BA e do Banco do Brasil, os Srs. Marivaldo Souza Lima, Sérgio Ricardo Rezende e Luiz Gugé Santos Fernandes, bem como a Srª Leda Maria Calhau da Silva, para responderem pelo débito de forma solidária, composto pelas seguintes parcelas, a serem ressarcidas aos cofres do Incra:
	VALOR (R$) 
	DATA DA OCORRÊNCIA

	404.200,00
	12/11/2008

	103.200,00
	28/11/2008

4.	O mesmo acórdão determinou ainda à Secex-BA: '1.7.2. verifique, no âmbito da TCE mencionada no item 1.7.1, se ainda há necessidade de regularização contábil e/ou de ressarcimento de eventual dano em relação à situação que envolveu o estorno, por parte do Banco do Brasil, de uma das ordens bancárias a ele encaminhadas pela SR/Incra/BA por meio da RE denominada '2008RE000297', cujo crédito de R$ 103.200,00 deveria ter sido efetivado em favor da Associação dos Pequenos Produtores Rurais da Fazenda São Mateus, em 19/12/2008, não com valores do próprio banco, mas com recursos do Incra'.
5.	Em última instrução daquela Unidade Técnica (peça 20) , considerando o teor das determinações contidas no acórdão, foi proposta a realização das diligências mencionadas.
6.	Em resposta ao Ofício 1379/2018 (peça 28) , datado de 13/6/2018, o titular da Superintendência Regional do Incra no Estado da Bahia encaminhou o expediente constante à peça 29.
7.	Apesar de ter sido diligenciado por intermédio dos Ofícios 838/2018 (peça 24) e 1378/2018 - reiteração do primeiro - (peça 27) , datados de 26/4/2018 e 13/6/2018, respectivamente, o superintendente do Banco do Brasil no Estado da Bahia Sr. Carlos Motta dos Santos não atendeu à solicitação, sujeitando-se à aplicação da multa prevista no art. 58, inciso IV, da Lei 8.443/1992, a qual prescinde de realização de prévia audiência, nos termos do art. 268, § 3º, do Regimento Interno do TCU.
8.	O Incra informou que, ao consultar o processo 54160.002541/2016-34, constatou que, em relação ao mencionado item 1.7.2, do acórdão do TCU, foi 'realizada crédito' pela instituição bancária, sem que houvesse solicitação especifica do INCRA, conforme documento ADM 011/2009 (p. 3, peça 29) sei 1276358, no valor de R$ 103.200,00, diretamente na conta correta da associação, inclusive esse valor serviu para realização de pagamentos a fornecedor que somavam R$ 81.324,66, restando saldo em conta na ordem de R$ 21.845,34.
9.	Considerando a informação supra, no sentido do crédito do valor estornado de R$ 103.200,00 em favor do destinatário legal dos recursos públicos, foi então proposta a citação dos responsáveis identificados no Acórdão 2849/2017-TCU-Segunda Câmara, Sr. Marivaldo Souza Lima, Sérgio Ricardo Rezende e Luiz Gugé Santos Fernandes, e a Sra. Leda Maria Calhau da Silva, para responderem pelo débito de forma solidária, nos termos do disposto no subitem 1.7.1, do multimencionado acórdão (peça 1) .
10.	Assim, foi proposta a citação nos termos abaixo:
a.1) Irregularidade: desvio dos recursos públicos federais que deveriam ser destinados à Associação dos Pequenos Produtores Rurais da Fazenda São Mateus (CNPJ 04.858.561/0001-87) e que foram depositados na conta do Sr. Marivaldo Souza Lima (CPF XXX.591.275-XX) ;
a.2) Condutas:
a.2.1) Sra. Leda Maria Calhau da Silva: cadastrou no Sistema Siafi a conta corrente da Associação Comunitária dos Pequenos Produtores Rurais da Fazenda São Mateus, CNPJ 04858561/0001-87, com os dados da conta corrente equivocados, bem como emitiu ordens bancárias e assinou RE para a conta errada, sem atentar para o fato que nos autos do processo referente ao PA São Mateus não constava o documento oficial do Banco do Brasil reportando o número da conta;
a.2.2) Sr. Sérgio Ricardo Rezende: contribuiu para a ocorrência das irregularidades, na medida em que não adotou as providências necessárias a evitar o desvio de recursos públicos por meio da implementação de rotinas mais rígidas e suficientes à verificação da presença de todos os requisitos processuais indispensáveis ao andamento dos autos e à concessão de crédito;
a.2.3) Luiz Gugé Santos: Fernandes autorizou os pagamentos na condição de ordenador de despesas, assinando as RE's
a.2.4) Marivaldo Souza Lima obteve vantagem indevida, restando comprovada pelo DPF/SRBA a sua prática do crime previsto no art. 171, do CPB;
a.3) Dispositivos violados: o art. 116, I e III da Lei n° 8.112/9, art. 171, do Código Penal Brasileiro
e/ou recolham, solidariamente, aos cofres do Instituto Nacional de Colonização e Reforma Agrária (Incra) as quantias abaixo indicadas, referentes às irregularidades e às condutas de que trata o item 1, letras 'a' e 'b', atualizadas monetariamente a partir das respectivas data (s) até o efetivo recolhimento, abatendo-se na oportunidade a quantia eventualmente ressarcida, na forma da legislação em vigor;
	VALOR ORIGINAL (R$) 
	DATA DA OCORRÊNCIA

	404.200,00
	12/11/2008

	103.200,00
	28/11/2008

	103.200,00
	19/12/2008

                            Valor atualizado até 28/1/2019: R$ 1.083.137,76 (sem juros) 
a.4) Responsáveis solidários: Sra. Leda Maria Calhau da Silva (CPF XXX.346.215-XX) , Sr. Luiz Gugé Santos Fernandes (CPF XXX.610.025-XX) ; Sr. Sérgio Ricardo Rezende (CPF XXX.589.388-XX) e Sr. Marivaldo Souza Lima (CPF XXX.591.275-XX) .
11. 	Os responsáveis foram citados pelos documentos de peças 36/39, 50, 53 e 55, tendo apresentado suas alegações nas peças 46 (Luiz Gugé) e 48 (Leda Maria) , não tendo comparecido aos autos os responsáveis Sérgio Ricardo e Marivaldo Souza, conforme Despacho de Conclusão das Comunicações Processuais de peça 58.
EXAME TÉCNICO
Das Alegações de Defesa
12.	O Sr. Luiz Gugé Santos Fernandes, em suas alegações de peça 46, informa inicialmente que o valor de R$ 103.200,00, referente a data de 19/12/2008, não foi efetuado o depósito na conta do Sr. Marivaldo Souza, em virtude de estorno feito pelo Banco do Brasil, razão pela qual não deveria constar no débito objeto da citação.
12.1.	Informa ainda que a sua responsabilização nos presentes autos teria se dado por motivo de extrema cautela e dever de ofício por parte deste Tribunal, pois na qualidade de gestor (Superintendente do Incra/BA na época dos fatos) , teria autorizado, por solicitação do então Chefe da Divisão de Desenvolvimento de Projetos de Assentamento, a liberação da segunda parcela dos recursos, no valor de R$ 103.200,00 (28/11/2008) , não havendo acusação de ato doloso, comissivo, exclusivo ou concorrente.
12.2.	Segundo o responsável, não estaria configurado ato em desconformidade com os deveres do Servidor Público definidos no art. 116 da Lei 8.112/1990, nem tampouco ato de improbidade administrativa, na forma definida nos artigos 9 e 11 da Lei 8.429/92, uma vez que este Tribunal teria apenas falado em culpa, e mesmo assim em sentido controverso, uma vez que teria o responsável agido em consonância com determinação das instâncias competentes do órgão (áreas administrativa e jurídica) .
12.3.	Traz ainda arrazoado sobre a caracterização de atos como de improbidade administrativa, informando ao final que o mesmo teria apenas assinado, por solicitação do Diretor responsável, e na qualidade de Superintendente Regional, a liberação somente da segunda parcela dos recursos destinados à Associação dos Pequenos Produtores Rurais da Fazenda São Mateus, a qual foi precedida de análise técnica dos órgãos pertinentes do Incra, que embasaram a prática do mesmo, não tendo concorrido para o repasse das demais parcelas, nem estando o manejo bancário incluído no rol das funções desempenhadas pelo Superintendente do Incra.
12.4.	Apresenta, em seguida, considerações sobre a delegação de competências, que trariam para o agente delegante a responsabilidade por irregularidades praticadas pelas autoridades delegadas, quais seja, a culpa in elegendo ou in vigilando, que viriam a ser a má escolha da autoridade delegada, não baseada em critérios objetivos e/ou técnicos, e a omissão no dever de vigilância pela prática de atos da autoridade delegada.
12.5.	Também se incluiriam nesses atos aqueles necessários de prévia aprovação da autoridade delegante ou praticados mediante avocação dos atos delegados, sendo que nenhuma dessas hipóteses, a seu ver, se aplicaria ao caso concreto em análise nestes autos, conforme apurado em diversos procedimentos investigatórios levados a cabo pelo próprio Incra.
12.6.	Aduz, ainda, que, conforme apontado pelo Ministério Público junto a este Tribunal, que as apurações efetuadas pelo Incra/BA, pela CGU, pela Polícia Federal e pelo Ministério Público Federal, apontaram inexistência de má-fé dos servidores do Incra, mas erro procedimental no preenchimento da conta corrente para a qual seriam efetuados os repasses no cadastro no Siafi, o que poderia ter sido causado pelo próprio Banco do Brasil, a quem competia informar o número da conta.
12.7.	Informa que as contas correntes destinatárias de recursos do crédito de instalação são contas bloqueadas, cuja movimentação resta condicionada a autorização da Superintendência do Incra mediante o envio de ofícios, com informação do nome, CNPJ ou CPF dos fornecedores e valores a serem movimentados, só assim sendo possível ao Banco do Brasil a realização dos pagamentos.
12.8.	Traz aos autos a forma de movimentação dos recursos de crédito de instalação, objeto dos repasses indevidos que aqui se analisa. Que a conta corrente destinatária é aberta pelo Banco do brasil, com posterior informação da mesma ao Setor de Finanças do Incra. Os pagamentos somente são autorizados após verificação pelos técnicos de campo de que os produtos ou serviços aos quais os créditos são destinados foram entregues ou prestados, comunicação essa feita pela Divisão de Desenvolvimento de Projetos de Assentamento, já chegando o processo de pagamento à Superintendência após passar por todos esses setores, que seriam os responsáveis não só pelo cadastro da conta corrente informada pelo Banco do Brasil, mas também de conferência da mesma.
12.9.	Alega ainda uma série de procedimentos incorretos levados a efeito pelo Banco do Brasil, pois mesmo que o Incra tivesse indicado equivocadamente um número de conta corrente errado na ordem bancária, o Banco do Brasil deveria proceder a conferência, posto que também eram indicados o CNPJ do beneficiário, além do nome, que as contas eram bloqueadas demandando atuação do Incra para pagamento, e que o Banco do Brasil permitiu a um terceiro, sem qualquer vinculação com os recursos, efetuasse saque na 'boca do caixa' de mais de quinhentos mil reais. Ainda, que as comunicações encaminhadas ao Banco do Brasil via ofício tinham a ressalva expressa de que caso houvesse divergência entra a assinatura de atesto da documentação e os titulares das contas correntes, além de qualquer outra inconsistência entre os ofícios e a conta corrente, que os valores não deveriam ser liberados.
13. 	A Sra. Leda Maria Calhau da Silva, em suas alegações de peça 48, inicia evocando a prescrição da pretensão punitiva, não apenas aquele da Lei 8.112/90, que fixa em 05 (cinco) anos o prazo para prescrição da ação disciplinar, o qual já estaria vencido quando da instauração do PAD, mas também aquele previsto na Lei 9.873/99, que estabelece prazo de prescrição para o exercício de ação punitiva pela Administração Pública Federal.
13.1.	Alega, em seguida, não poder a mesma ser responsabilizada nos autos, pois tão somente digitou as informações enviadas pela Divisão de desenvolvimento de Projetos de Assentamento, que indicava a conta corrente 24.859-0, CNPJ 04.858.561/0001-87, Ag. 0158 do Banco do Brasil, conta do Projeto de Assentamento São Mateus, não tendo a mesma jamais efetuado qualquer crédito na conta corrente de qualquer beneficiário, providência esta que era tomada pelo Banco do Brasil após receber a Ordem Bancária, e que este efetuava o crédito após realizar conferência entre o número da conta e o correntista.
13.2.	Expressa que o número da conta corrente, como sendo 24.859-2, foi informada pelo próprio Banco do Brasil, vindo ainda a apresentar alegações no mesmo sentido acima já descritas, acerca da forma de operacionalização dos repasses e ordens bancárias ao Banco do Brasil, e as providências que este deveria ter tomado para impedir um crédito em conta corrente bloqueada e vinculada, vindo a creditar recursos em conta de terceiro sem nenhuma relação com os recursos, além de ter permitido o saque dos mesmos.
13.3.	Justifica, também, não ter havido culpa ou dolo em seus atos, conclusão essa que foi apontada pela comissão de sindicância instaurada no Incra, aduzindo ainda possível falha no sistema Siafi, que permitiu o cadastro de conta de pessoa física para pessoa jurídica, afirmando ter agido de boa-fé, uma vez que cadastrou no Siafi conta corrente informada pelo Banco do Brasil ao Incra, conta essa que constava do processo administrativo remetido a ela pela Divisão de Desenvolvimento de Projetos de Assentamento/Crédito.
13.4.	Informa também que teria sido induzida a erro pelo Banco do Brasil, uma vez que como consta da peça 63, p. 36, teria havido comunicação entre o Incra e aquela instituição financeira, com a finalidade de verificação das contas correntes, tendo recebido o aval do Banco, diligência essa feita em fase anterior à primeira liberação dos recursos. Afirma ainda que no cadastro feito no Siafi, além da conta corrente, era informado também o CPF ou CNPJ do beneficiário, no presente caso, o CNPJ da Associação dos Pequenos Produtores Rurais da Fazenda São Mateus.
13.5.	Alega que não existem nos autos comprovação de que seus atos conduzam para indícios de autoria, materialidade delitiva ou infração disciplinar quanto ao erro no cadastro e repasse para conta corrente diversa da correta, conclusões essas apontadas tanto nos procedimentos administrativos do Incra, quanto também em inquérito policial que tramitou no Departamento de Polícia Federal 
13.6.	Por fim, entende que o ônus da prova deve recair sobre a administração pública, para fins de comprovação do dolo ante o princípio da presunção de inocência, existindo apenas a alegação de que a mesma teria agido com excesso de informalidade quanto a conferência dos dados bancários por meio de telefone, voltando a informar que apenas efetuou seus afazeres cadastrando a conta que constava no processo administrativo, não sendo possível a ela ter ciência de que tal conta pertenceria a terceiro sem qualquer vínculo com o crédito de instalação, devido ao sigilo bancário, pois somente o Banco do brasil teria tal informação.
14.	Por fim, os responsáveis Sérgio Ricardo Rezende e Marivaldo Souza Lima não compareceram aos autos, apesar de regularmente citado em seu endereço constante do cadastro da Receita Federal, conforme peças 10, 39 e 44 (Sr. Sérgio Ricardo) , ou citado em seu endereço constante do cadastro da Receita Federal ou outros sistemas corporativos, além de edital, conforme peças 38, 49, 52, 53 e 55/57 (Sr. Marivaldo Souza) , devendo os mesmos serem considerados revéis, nos termos do art. 12, §3º, da Lei 8.443/1992.
Da validade das notificações:
 (...) 
16.	No caso vertente, a citação dos responsáveis Sérgio Ricardo Rezende e Marivaldo Souza Lima se deu conforme descrito no item 14 supra, e a entrega do ofício citatório em endereço constante do cadastro da Receita Federal para o Sr. Sérgio Ricardo ficou comprovada conforme peça 44 dos autos, bem como a publicação do edital de citação do Sr. Marivaldo Souza encontra-se na peça 56/57 dos autos, edital utilizado após tornarem infrutíferas as tentativas de envio da correspondência a endereços incluídos em base de dados da Receita Federal do Brasil.
17.	Nos processos do TCU, a revelia não leva à presunção de que seriam verdadeiras todas as imputações levantadas contra os responsáveis, diferentemente do que ocorre no processo civil, em que a revelia do réu opera a presunção da verdade dos fatos narrados pelo autor (Acórdão 1009/2018-TCU-Plenário, Relator: BRUNO DANTAS; 2369/2013 - TCU - Plenário, Relator: BENJAMIN ZYMLER e 2449/2013 - TCU - Plenário, Relator: BENJAMIN ZYMLER) . Dessa forma, a avaliação da responsabilidade do agente não pode prescindir da prova existente no processo ou para ele carreada.
18.	Ao não apresentar sua defesa, os responsáveis deixaram de produzir prova da regular aplicação dos recursos sob sua responsabilidade, em afronta às normas que impõem a obrigação legal de, sempre que demandados pelos órgãos de controle, apresentarem os documentos que demonstrem a correta utilização das verbas públicas, a exemplo do contido no art. 93 do Decreto-Lei 200/1967: 'Quem quer que utilize dinheiros públicos terá de justificar seu bom e regular emprego na conformidade das leis, regulamentos e normas emanadas das autoridades administrativas competentes.'
19.	Mesmo as alegações de defesa não sendo apresentadas, considerando o princípio da verdade real que rege esta Corte, procurou-se buscar, em manifestações dos responsáveis na fase anterior a instauração desta Tomada de Contas Especial, se havia algum argumento que pudesse ser aproveitado a seu favor. Quanto ao Sr. Marivaldo Souza Lima, verifica-se a existência de depoimento do mesmo em inquérito instaurado pelo Departamento de Polícia Federal (peça 76, p. 35/36 do TC Processo 024.263/2013-3, em apenso) , sem a existência de elementos que possam socorrer o mesmo.
20.	Em se tratando de processo em que a parte interessada não se manifestou acerca das irregularidades imputadas, não há elementos para que se possa efetivamente aferir e reconhecer a ocorrência de boa-fé na conduta dos responsáveis, podendo este Tribunal, desde logo, proferir o julgamento de mérito pela irregularidade das contas, conforme os termos dos §§ 2º e 6º do art. 202 do Regimento Interno do TCU. (Acórdão 2064/2011-TCU-Primeira Câmara (relator: Ubiratan Aguiar) , 6.182/2011-TCU-1ª Câmara (relator: Weder de Oliveira) , 4.072/2010-TCU-1ª Câmara (Relator: Valmir Campelo) , 1.189/2009-TCU-1ª Câmara (Relator: Marcos Bemquerer) , 731/2008-TCU-Plenário (Relator: Aroldo Cedraz) .
21.	Dessa forma, o responsável Marivaldo Souza Lima deve ser considerado revel, nos termos do art. 12, §3º, da Lei 8.443/1992, devendo suas contas serem julgadas irregulares, condenando-o ao débito apurado.
22.	Já quanto ao Sr. Sérgio Ricardo Rezende, nota-se que o mesmo não foi ouvido em audiência no processo TC Processo 024.263/2013-3, em apenso, teria comparecido para apresentação de esclarecimentos/defesa na fase administrativa junto ao Incra, e também no procedimento instaurado pela Polícia Federal (constando seu depoimento, inclusive, da defesa apresentada pela responsável Leda Maria Calhau da Silva na peça 48) , podendo as alegações apresentadas não apenas por esta responsável, mas também pelo Sr. Luiz Gugé Santos Fernandes, serem aproveitadas em sua defesa.
DO EXAME DAS ALEGAÇÕES DE DEFESA 
23.	Inicialmente, quanto às alegações no sentido da necessidade de avaliação de elementos subjetivos como dolo ou culpa para que seja configurada a ocorrência de improbidade administrativa, vale anotar que o TCU atém-se precipuamente à ocorrência de desfalque ou desvio de dinheiros, bens ou valores públicos, ou, ainda, da prática de qualquer ato ilegal, ilegítimo ou antieconômico de que resulte dano ao Erário, não sendo competência sua manifestar-se sobre a ocorrência ou não de ato de improbidade administrativa.
23.1.	Também não comporta a espécie qualquer ilação à luz da Lei 8.429/92, que trata da ação de improbidade administrativa, eis que a atuação do TCU, em casos como o presentemente, tem como objetivo julgar a responsabilidade do gestor de recursos públicos decorrente da prática de atos de gestão ilegal, ilegítimo ou antieconômico, conforme os ditames constitucionais e legais.
23.2.	Ressalte-se que quando o ato se reveste de improbidade é o Ministério Público que ajuíza a Ação de Improbidade Administrativa prevista na Lei 8.429/92, cujas principais sanções estão mencionadas na Constituição (art. 37, § 4º) , quais sejam: suspensão dos direitos políticos, perda da função pública, indisponibilidade dos bens e ressarcimento ao Erário na forma e gradação postas nessa Lei. Nesses casos, faz-se, sim, necessário que o bem jurídico 'moralidade administrativa' seja ferido e que haja caracterização de dolo ou culpa do agente público ou privado, juízo este não requerido quando se trata de julgamento das contas pelo TCU.
24.	Sobre a alegação de prescrição, cabe reproduzir análise extraída do relatório antecedente ao Acórdão 1449/2018-TCU-Plenário, de relatoria do Ministro Vital do Rêgo, que bem retrata o entendimento desta Corte de Contas a respeito da prescrição, à luz de recentes entendimentos do STJ e STF:
' (...) 
9. Questão preliminar: ocorrência de prescrição segundo jurisprudência do STJ e do STF
10. Alega o recorrente a ocorrência de prescrição segundo julgados do Superior Tribunal de Justiça e do Supremo Tribunal Federal, com a incidência do prazo quinquenal.
Análise
11. A atuação do TCU tem por objetivo a recomposição do erário. E, ao assim agir, o Tribunal de Contas da União encontra salvaguarda na Magna Carta em face do instituto da prescrição, conforme dispõe a parte final do art. 37, § 5º: 'A lei estabelecerá os prazos de prescrição para ilícitos praticados por qualquer agente, servidor ou não, que causem prejuízos ao erário, ressalvadas as respectivas ações de ressarcimento'.
12. Tem-se, assim, que, nos termos do citado artigo 37, parágrafo 5º, in fine, da CF/88, as ações que visam ao ressarcimento do erário - a exemplo da tomada de contas em comento - são imprescritíveis, não tendo incidência analógica do prazo quinquenal previsto na Lei de Procedimento Administrativo.
13. Conforme ensina o Professor José Afonso da Silva (in Curso de Direito Constitucional Positivo, 9ª Edição, Malheiros Editores, pág. 574) , verbis: 
A prescritibilidade, como forma de perda da exigibilidade de direito, pela inércia de seu titular, é um princípio geral do direito. Não será, pois, de estranhar que ocorram prescrições administrativas sob vários aspectos, quer quanto às pretensões de interessados em face da Administração, quer quanto às desta em face de administrados.  Assim é especialmente em relação aos ilícitos administrativo0s. Se a Administração não toma providências à sua apuração e à responsabilização do agente, a sua inércia gera a perda do seu ius persequendi.  É o princípio que consta do art. 37, § 5º, que dispõe:  A lei estabelecerá os prazos de prescrição para ilícitos praticados por qualquer agente, servidor ou não, que causem prejuízo ao erário, ressalvadas as respectivas ações de ressarcimento.  Vê-se, porém, que há uma ressalva ao princípio. Nem tudo prescreverá. Apenas a apuração e punição do ilícito, não, porém, o direito da Administração ao ressarcimento, à indenização, do prejuízo causado ao erário. É uma ressalva constitucional e, pois, inafastável, mas, por certo, destoante dos princípios jurídicos, que não socorrem quem fica inerte (dormientibus non sucurrit ius) . Deu-se assim à Administração inerte o prêmio da imprescritibilidade na hipótese considerada.
14. Esse é o entendimento do Egrégio Superior Tribunal de Justiça, consoante se extrai dos precedentes a seguir transcritos:
AGRAVO REGIMENTAL EM AGRAVO DE INSTRUMENTO. DIREITO ADMINISTRATIVO. LICITAÇÃO. AÇÃO CIVIL PÚBLICA. RESSARCIMENTO. TOMADA DE CONTAS. DANO AO ERÁRIO. IMPRESCRITIBILIDADE. AGRAVO IMPROVIDO. 1. A ação de ressarcimento dos prejuízos causados ao erário é imprescritível. Precedentes. 2. Agravo regimental improvido. (AgRg no Ag 1224532/SP, Rel. Ministro HAMILTON CARVALHIDO, PRIMEIRA TURMA, julgado em 03/02/2011, DJe 10/02/2011) 
ADMINISTRATIVO. TOMADA DE CONTAS ESPECIAL. DANO AO ERÁRIO. RESSARCIMENTO. IMPRESCRITIBILIDADE. MULTA. PRESCRIÇÃO QÜINQÜENAL. ART. 1º DA LEI 9.873/1999. INAPLICABILIDADE. 1. A pretensão de ressarcimento por prejuízo causado ao Erário é imprescritível. Por decorrência lógica, tampouco prescreve a Tomada de Contas Especial no que tange à identificação dos responsáveis por danos causados ao Erário e à determinação do ressarcimento do prejuízo apurado. Precedente do STF.  (...) 4. Recursos Especiais parcialmente providos para afastar a prescrição relativamente ao ressarcimento por danos causados ao Erário. (REsp 894539 / PI, Rel. Ministro HERMAN BENJAMIN, SEGUNDA TURMA, julgado em 02/10/2007, DJe 14/05/2008) 
15. O Plenário do Supremo Tribunal Federal, no julgamento do Mandado de Segurança n. 26.210, igualmente fixou tese da imprescritibilidade das ações de ressarcimento por danos ao erário: 
EMENTA: MANDADO DE SEGURANÇA. TRIBUNAL DE CONTAS DA UNIÃO. BOLSISTA DO CNPq. DESCUMPRIMENTO DA OBRIGAÇÃO DE RETORNAR AO PAÍS APÓS TÉRMINO DA CONCESSÃO DE BOLSA PARA ESTUDO NO EXTERIOR. RESSARCIMENTO AO ERÁRIO. INOCORRÊNCIA DE PRESCRIÇÃO. DENEGAÇÃO DA SEGURANÇA. I - O beneficiário de bolsa de estudos no exterior patrocinada pelo Poder Público, não pode alegar desconhecimento de obrigação constante no contrato por ele subscrito e nas normas do órgão provedor. II - Precedente: MS 24.519, Rel. Min. Eros Grau. III - Incidência, na espécie, do disposto no art. 37, § 5º, da Constituição Federal, no tocante à alegada prescrição. IV - Segurança denegada. (MS 26210/DF; Relator (a) :  Min. RICARDO LEWANDOWSKI; Julgamento:  04/09/2008; Órgão Julgador:  Tribunal Pleno) 
16. A jurisprudência do Supremo Tribunal Federal está pacificada nesse sentido, conforme se extrai dos recentes julgados de ambas as suas turmas:
EMENTA: AGRAVO REGIMENTAL NO RECURSO EXTRAORDINÁRIO COM AGRAVO. ADMINISTRATIVO E CONSTITUCIONAL. 1) AÇÃO DE RESSARCIMENTO AO ERÁRIO: IMPRESCRITIBILIDADE. PRECEDENTES. 2) OCORRÊNCIA DE DANO: NECESSIDADE DE REEXAME DE PROVAS. SÚMULA N. 279 DO SUPREMO TRIBUNAL FEDERAL. AGRAVO REGIMENTAL AO QUAL SE NEGA PROVIMENTO. (ARE 772852 AgR, Relator (a) :  Min. CÁRMEN LÚCIA, Segunda Turma, julgado em 11/03/2014, PROCESSO ELETRÔNICO DJe-057 DIVULG 21-03-2014 PUBLIC 24-03-2014) 
EMENTA Agravo regimental no recurso extraordinário. Alegada ausência de esgotamento de instância, em virtude da não interposição de embargos de divergência. Não ocorrência. Medida cautelar preparatória de futura ação de ressarcimento. Imprescritibilidade pacificamente reconhecida pela Corte. 1. Não há que se falar em ausência de esgotamento de instância, pois o recurso de embargos de divergência, dado seu caráter facultativo, não se enquadra dentre os recursos ordinários, a que alude o verbete da Súmula nº 281 da Corte. 2. A discussão sobre a natureza da ação civil pública em tela, se de improbidade administrativa ou de ressarcimento por supostos danos causados ao erário, bem como sobre sua eventual imprescritibilidade, não prescinde da análise dos fatos e das provas dos autos, a qual é incabível na via extraordinária, a teor do disposto na Súmula nº 279 da Corte. 3. Agravo regimental não provido. (RE 601707 AgR, Relator (a) :  Min. DIAS TOFFOLI, Primeira Turma, julgado em 29/10/2013, ACÓRDÃO ELETRÔNICO DJe-233 DIVULG 26-11-2013 PUBLIC 27-11-2013) 
Ementa: AGRAVO REGIMENTAL NO AGRAVO DE INSTRUMENTO. DIREITO ADMINISTRATIVO. DANO AO ERÁRIO. ARTIGO 37, §5º, DA CF. IMPRESCRITIBILIDADE. PRECEDENTES. PRETENSÃO DE REJULGAMENTO DA CAUSA PELO PLENÁRIO E ALEGAÇÃO DE NECESSIDADE DE DEMONSTRAÇÃO DE DANO CONCRETO PARA SE IMPOR A CONDENAÇÃO AO RESSARCIMENTO EM RAZÃO DO DANO CAUSADO À ADMINISTRAÇÃO PÚBLICA. SUBMISSÃO DA MATÉRIA A REEXAME PELO PLENÁRIO DO SUPREMO TRIBUNAL FEDERAL. AGRAVO REGIMENTAL PROVIDO, DETERMINANDO-SE O PROCESSAMENTO DO RECURSO OBSTADO NA ORIGEM. 1. O Supremo Tribunal Federal tem jurisprudência assente no sentido da imprescritibilidade das ações de ressarcimentos de danos ao erário. Precedentes: MS n.º 26210/DF, Tribunal Pleno, Relator o Ministro Ricardo Lewandowski, 10.10.2008; RE n.º 578.428/RS-AgR, Segunda Turma, Relator o Ministro Ayres Britto, DJe 14.11.2011; RE n.º 646.741/RS-AgR, Segunda Turma, Relator o Ministro Gilmar Mendes, DJe 22.10.2012; AI n.º 712.435/SP-AgR, Primeira Turma, Relatora a Ministra Rosa Weber, DJe 12.4.2012. 2. Agravo regimental. Pleito formalizado no sentido de submeter o tema a reexame do Plenário da Corte. Cabimento da pretensão, porquanto entendo relevante a questão jurídica e aceno com a necessidade de reapreciação da matéria pelo Supremo Tribunal Federal. 3. Agravo regimental provido, determinando-se o processamento do recurso extraordinário obstado pelo Tribunal de origem. (AI 819135 AgR, Relator (a) :  Min. LUIZ FUX, Primeira Turma, julgado em 28/05/2013, ACÓRDÃO ELETRÔNICO DJe-161 DIVULG 16-08-2013 PUBLIC 19-08-2013) 
17. Importante ressaltar que, mais recentemente, o Plenário do Supremo Tribunal Federal, no julgamento do RE 669069, com repercussão geral, decidiu pela prescritibilidade das ações de reparação de danos à Fazenda Pública decorrentes de ilícito civil:
Ementa: CONSTITUCIONAL E CIVIL. RESSARCIMENTO AO ERÁRIO. IMPRESCRITIBILIDADE. SENTIDO E ALCANCE DO ART. 37, § 5º, DA CONSTITUIÇÃO. 1. É prescritível a ação de reparação de danos à Fazenda Pública decorrente de ilícito civil. 2. Recurso extraordinário a que se nega provimento. (grifamos; RE 669069/MG; Relator (a) :  Min. TEORI ZAVASKI; Julgamento:  03/02/2016; Órgão Julgador:  Tribunal Pleno) 
18. É de se destacar que a decisão supra foi objeto de embargos de declaração opostos pelo Procurador-Geral da República, que, em sua peça recursal, buscou, entre outras coisas, aclarar o sentido da expressão 'ilícito civil'. Ao julgar os referidos Embargos, o STF assim se manifestou:
Ementa: PROCESSUAL CIVIL. EMBARGOS DE DECLARAÇÃO NO RECURSO EXTRAORDINÁRIO. RESSARCIMENTO AO ERÁRIO. DANO DECORRENTE DE ILÍCITO CIVIL. PRESCRITIBILIDADE. SENTIDO ESTRITO DA EXPRESSÃO 'ILÍCITO CIVIL', DELIMITADO PELO ACÓRDÃO EMBARGADO. FIXAÇÃO DO TERMO INICIAL DO PRAZO PRESCRICIONAL. MATÉRIA INFRACONSTITUCIONAL. MODULAÇÃO DE EFEITOS DA TESE FIRMADA NO ACÓRDÃO EMBARGADO. NÃO DEMONSTRAÇÃO DE MOTIVO RELEVANTE DE INTERESSE SOCIAL OU DE SEGURANÇA JURÍDICA. REDISCUSSÃO DE QUESTÕES DECIDIDAS. IMPOSSIBILIDADE. EMBARGOS DE DECLARAÇÃO REJEITADOS. (grifamos; RE 669069 ED/MG; Relator (a) :  Min. TEORI ZAVASKI; Julgamento:  16/06/2016; Órgão Julgador:  Tribunal Pleno) 
19. Nota-se que a ementa supra (Embargos de Declaração) explicita que o sentido da expressão 'ilícito civil' foi devidamente estabelecido quando do julgamento do RE 669069, nos termos do Voto do Exmo. Ministro Teori Zavaski, que conduziu o julgamento dos Embargos de Declaração:
3. Nos debates travados na oportunidade do julgamento ficou clara a opção do Tribunal de considerar como ilícito civil os de natureza semelhante à do caso concreto em exame, a saber: ilícitos decorrentes de acidente de trânsito. O conceito, sob esse aspecto, deve ser buscado pelo método de exclusão: não se consideram ilícitos civis, de um modo geral, os que decorrem de infrações ao direito público, como os de natureza penal, os decorrentes de atos de improbidade e assim por diante. Ficou expresso nesses debates, reproduzidos no acórdão embargado, que a prescritibilidade ou não em relação a esses outros ilícitos seria examinada em julgamento próprio.
20. Por isso mesmo, recentemente, o Supremo Tribunal Federal reconheceu a repercussão geral de dois temas relacionados à prescritibilidade da pretensão de ressarcimento ao erário: (a) Tema 897 - 'Prescritibilidade da pretensão de ressarcimento ao erário em face de agentes públicos por ato de improbidade administrativa'; e (b) Tema 899 - 'Prescritibilidade da pretensão de ressarcimento ao erário fundada em decisão de Tribunal de Contas' (RE 636.886/AL - pendente de julgamento, referenciado pelo recorrente) .
21. Desse modo, se dúvidas ainda houvesse, é evidente que as pretensões de ressarcimento decorrentes de atos tipificados como ilícitos de improbidade administrativa, assim como aquelas fundadas em decisões das Cortes de Contas, não foram abrangidas pela tese fixada no julgado embargado.
22. Pelo acima exposto, observa-se que não assiste razão ao recorrente quando afirma a ocorrência da prescrição. Ora, ao interpretar o art. 37, § 5º, da Constituição Federal e firmar a tese da imprescritibilidade das ações de reparação de dano movidas pelo Estado, fundadas em decisões das Cortes de Contas, o STF fez a devida ponderação de princípios constitucionais. E ao fazê-lo, entendeu ser a dita imprescritibilidade compatível com os princípios da segurança jurídica e da razoabilidade.'
24.1.	Deve-se registrar que o Supremo Tribunal Federal, no âmbito do RE 636886/AL, fixou o seguinte enunciado para o Tema 899: 'É prescritível a pretensão de ressarcimento ao erário fundada em decisão de Tribunal de Contas'. Porém, essa decisão do STF alcança tão somente a fase judicial de execução do título extrajudicial, não atingindo os processos de controle externo em tramite no TCU, conforme orientação sufragada pelo Acórdão 6589/2020-TCU-Segunda Câmara, da relatoria do Ministro Raimundo Carreiro. 
24.2.	Aliás, da ementa do julgado do STF, constou que: 'A pretensão de ressarcimento ao erário em face de agentes públicos reconhecida em Acórdão do Tribunal de Contas prescreve na forma da Lei 6.830/1980 (Lei de Execução Fiscal) '. Portanto, até o trânsito em julgado do acórdão condenatório do TCU, permanece imprescritível a pretensão de ressarcimento ao erário decorrente da instauração da tomada de contas especial, conforme enunciado de Súmula 282 do TCU ('As ações de ressarcimento movidas pelo Estado contra os agentes causadores de danos ao erário são imprescritíveis') .		
24.3.	Sendo assim, nota-se que não cabe razão à responsável, posto que a decadência não se aplica ao processo de controle externo e o débito é imprescritível.
Das alegações específicas do Sr. Luiz Gugé Santos Fernandes
25.	Quanto à alegação inicial de que o valor de R$ 103.200,00, referente à data de 19/12/2008, o depósito não foi efetuado na conta do Sr. Marivaldo Souza, em virtude de estorno feito pelo Banco do Brasil, entende-se caber razão ao responsável, não devendo tal parcela constar no débito objeto da proposta de julgamento, uma vez que a mesma não foi objeto de prejuízo aos cofres públicos, já que estornada pelo Banco, conforme ofício de peça 29. 
26.	Cabe também razão ao Sr. Luiz Gugé Santos Fernandes quando diz que autorizou a liberação de apenas uma parcela, conforme análise empreendida pelo MP/TCU na peça 107 do TC Processo 024.263/2013-3, em apenso:
'20. Em outro documento, datado de 12/11/2008 e assinado pelos Srs. Sérgio Ricardo Rezende, então chefe da Divisão de Desenvolvimento de Projetos de Assentamento na SR/Incra/BA, e Marcos Antonio Silva Nery, à época superintendente substituto dessa unidade (peça 63, p. 50) , nota-se, mais uma vez, referência incorreta à conta da Associação, como sendo a de nº 24.859-0. Por meio do referido expediente, foi autorizada a liberação do montante de R$ 301.000,00, posteriormente apropriado, de modo indevido, pelo Sr. Marivaldo Souza Lima. 
21. Em 28/11/2008, outra liberação de recursos foi solicitada pelo Sr. Sérgio Ricardo Rezende, no montante de R$ 103.200,00, dessa vez tendo sido autorizada pelo Sr. Luiz Gugé Santos Fernandes, então superintendente regional da SR/Incra/BA (peça 63, p. 51) . Ocorre que, nesse segundo expediente, foi rasurado o dígito verificador da conta que, supostamente, deveria pertencer à Associação, passando do nº 24.859-0 (impressão original) para o nº 24.859-2 (rasurado à mão) .'
26.1.	Assim, verifica-se que foi incorretamente a ele atribuída a responsabilização pelo repasse de R$ 301.000,00 feito em 12/11/2008, uma vez autorizado pelo Sr. Marcos Antonio Silva Nery, superintendente do Incra/BA à época, e que não foi arrolado nos presentes autos. 
26.2.	Quanto à sua responsabilização nos presentes autos, e as considerações acerca de delegação de competências, cadastro da conta beneficiária dos recursos do crédito de instalação, conferências efetuadas em fases anteriores dentro do próprio Incra e falhas observadas no âmbito do Banco do Brasil, entendemos caber razão ao responsável.
26.3.	Observa-se que as autorizações para repasse dos recursos têm o número da conta corrente já indicada pela Divisão de Desenvolvimento de Projetos de Assentamento, conforme peça 63, p. 50/51, contas essas cadastradas por setor específico no Incra após informação do Banco do brasil, não sendo esperado que o Superintendente do Incra proceda a uma conferência de todos os dados a ele repassados, em especial buscar as informações primordiais e conferir se foram lançadas de forma correta nos sistemas. Ademais, conforme se verifica na peça 17, p. 2/4, e peça 63, p. 52, as ordens bancárias encaminhadas pelo Incra ao Banco do Brasil, bem como os ofícios autorizando movimentação dos recursos, continham, além da informação da conta corrente, o nome do beneficiário e CNPJ. Mais uma vez, deve-se ter em conta, conforme já salientado pelo MP/TCU em seu parecer de peça 107 do TC Processo 024.263/2013-3, que também por ausência de crítica do Siafi, foi realizado o cadastramento de conta de pessoa física como sendo relacionada ao CNPJ da Associação.
26.4.	Desta forma, entende-se não ser exigido do Superintendente do Incra realizar toda uma cadeia de atividades inerentes à conferência da conta corrente encaminhada pelo Banco do Brasil, cadastro da mesma no Siafi, repita-se com a clara indicação do CNPJ e nome do beneficiário, para todas as solicitações de pagamento que tivesse que despachar, de forma que pode sua responsabilidade ser afastada dos autos.
26.5.	Quanto a eventual responsabilidade do Banco do Brasil, que não foi arrolado nos autos, verifica-se, na peça 37 dos autos do TC Processo 024.263/2013-3, normativo acerca da operacionalização e execução dos créditos de instalação, constando alguns trechos que entendemos pertinente transcrever:
'Art. 20 O fluxo operacional junto à Instituição Financeira seguirá o seguinte trâmite: 
a) Superintendência Regional do INCRA: - encaminha ofício original à Agência do BANCO responsável pelo seu atendimento, para conhecimento e atesto da assinatura do signatário
b) Agência do BANCO responsável pelo atendimento à Superintendência Regional do INCRA atesta a assinatura do signatário do oficio recebido, guarda uma fotocópia em seu controle, e encaminha o original à Agência do BANCO de relacionamento do beneficiário; 
c) Agência do BANCO de relacionamento do beneficiário:
 - abre a conta corrente específica bloqueada, em nome dos beneficiários, de acordo com o Anexo VII; 
- regulariza a conta corrente específica bloqueada; 
- colhe autorização específica da Associação ou dos representantes dos assentados, no ato da regularização da conta corrente específica bloqueada, para que o BANCO possa movimentá-la à ordem da Superintendência Regional do INCRA, para:
- aplicação e resgate dos recursos, pagamentos a fornecedores, remanejamentos e devolução de resíduos ou eventuais valores não utilizados pelos beneficiários à Conta Única da União, quando for o caso, desde que previamente autorizado pela Superintendência Regional do INCRA, além de fornecer o seu extrato aos Órgãos responsáveis pelo controle e fiscalização do Programa (INCRA, Secretaria Federal de Controle Interno, Procuradoria Geral da República, Tribunal de Contas da União) ; 
- envia correio eletrônico à Agência responsável pelo atendimento à Superintendência Regional do INCRA informando o número da conta corrente específica bloqueada aberta e regularizada, solicitando o envio do oficio original; 
d) Agência do BANCO responsável pelo atendimento à Superintendência Regional do INCRA encaminha o oficio original à Agência de relacionamento do beneficiário (Anexo VII) ; 
e) Agência do BANCO responsável pelo atendimento à Superintendência Regional do INCRA confere se os dados da conta corrente específica bloqueada aberta e regularizada conferem com os constantes na cópia do ofício em seu poder, altera o seu enquadramento contábil e comunica o seu número ao citado Órgão,
f) Superintendência Regional do INCRA emite Ordem Bancária Tipo 26 - Código 77, para a conta corrente específica bloqueada da Associação ou dos representantes dos assentados e encaminha ofício à Agência do BANCO responsável pelo seu atendimento, solicitando a aplicação dos valores em fundos de investimentos lastreados em títulos públicos ou caderneta de poupança, (anexo VIII) ; 
g) Agência do BANCO responsável pelo atendimento à Superintendência Regional do INCRA encaminha correio eletrônico para Agência detentora da conta do beneficiário solicitando aplicação dos valores; 
h) Agência de relacionamento do beneficiário realiza a aplicação financeira na forma solicitada;'
26.6.	Tais procedimentos também estariam presentes no contrato firmado entre o Incra e o Banco do Brasil para Repasse de Recursos Financeiros Destinados aos Beneficiários do Programa Crédito de Instalação (peça 63, p. 10/17) , constando inclusive, no parágrafo terceiro da cláusula quinta, que 'O BANCO não se responsabiliza pela malversação dos recursos recebidos do INCRA, salvo participação dolosa ou culposa, comprovada, de seus empregados'.
26.7.	Nota-se, assim, que não parecem terem sido observados pelo Banco do Brasil as providências a seu cargo, não efetuando os controles necessários, culminando com crédito em conta cujos dados eram, à exceção do número da conta corrente, completamente diferentes daqueles indicados pelo Incra.
Das alegações da Sra. Leda Maria Calhau da Silva
27.	Já refutadas as alegações sobre comprovação de culpa ou dolo, bem como sobre prescrição da cobrança do débito, também não merecem prosperar aquelas referentes ao ônus da prova. Cumpre ressaltar que a jurisprudência pacífica nesta Corte de Contas atribui ao responsável o dever de prestar contas da integralidade das verbas federais repassadas. Cabe ao gestor o ônus da prova da boa e regular aplicação desses recursos, por meio de documentação consistente (vide por exemplo Acórdão 3150/2020-TCU-Plenário) .
27.1.	Tal entendimento encontra fundamento na própria Constituição Federal, artigo 70, parágrafo único, que dispõe que prestará contas qualquer pessoa física ou jurídica, pública ou privada, que utilize, arrecade, guarde, gerencie ou administre dinheiros, bens e valores públicos ou pelos quais a União responda, ou que, em nome desta, assuma obrigações de natureza pecuniária; e no artigo 93 do Decreto-lei 200/1967, segundo o qual, quem quer que utilize dinheiros públicos terá de justificar seu bom e regular emprego na conformidade das leis, regulamentos e normas emanadas das autoridades competentes.
27.2.	No entanto, quando se analisa as alegações sobre seus atos, nota-se que existem elementos que possam indicar a existência de boa-fé por parte da servidora. Conforme apontado pelo MP/TCU em seu Parecer de peça 107 do TC Processo 024.263/2013-3, existe nos autos fax no qual a responsável realiza a conferência das contas correntes de diversos beneficiários para fins de cadastro do mesmo. Também a socorre o fato de o sistema Siafi ter apresentado inconsistência ao permitir o cadastro de conta de pessoa física com o preenchimento de CNPJ. No mesmo sentido análise já feita anteriormente sobre as providências não tomadas pelo Banco do Brasil para conferência dos dados, o que teria evitado todo esse problema advindo do cadastro equivocado.
27.3.	Desta forma, entende-se possa ser aplicada à responsável excludente de culpabilidade por ausência de potencial conhecimento da ilicitude, posto que, pelos documentos constantes dos autos, não é razoável afirmar, categoricamente, que a responsável tinha conhecimento da ilicitude, sendo-lhe exigida conduta diversa, em especial ante os indícios de que foi o próprio Banco do Brasil quem informou conta corrente diversa daquela da Associação, associado ainda ao fato da inconsistência apresentada pelo Siafi.
28.	Apesar de não terem sido apresentadas alegações pelo Sr. Sérgio Ricardo Rezende, entende-se que possam ser emprestadas aquelas trazidas aos autos pelo Sr. Luiz Gugé e pela Sra. Leda Maria, aplicando-se a ele a mesmo excludente de culpabilidade acima descrita.
29.	Quanto ao Sr. Marivaldo Souza Lima, entende-se não haver nos autos elementos que possam atestar a boa-fé do responsável ou estarem presentes excludentes de culpabilidade, razão pela qual entende-se deva o mesmo ser considerado revel, conforme exposto no item 21 supra, devendo suas contas serem julgadas irregulares, condenando-o ao débito apurado.
30.	Acerca da responsabilização pelo repasse de R$ 301.000,00 feita em 12/11/2008, o qual foi autorizado pelo Sr. Marcos Antônio Silva Nery, conforme exposto no item 26 e 26.1 supra, e ante a análise das alegações de defesa que conduziram pelo afastamento da responsabilidade do Sr. Luiz Gugé Santos Fernandes, entende-se desnecessário o chamamento de tal responsável aos autos. 
31.	Em que pese a análise feita, indicando, conforme já exposto também pelo MP/TCU em seu parecer de peça 107 do TC Processo 024.263/2013-3 que poderia ser considerado erro inescusável do Banco do Brasil sua falha em não ter constatado que as REs que lhe foram remetidas pela SR/Incra/BA apresentavam dados absolutamente inconsistentes, com referência, mais uma vez, à indevida associação da conta bancária de uma pessoa física com a numeração de um CNPJ (o da Associação) , e a previsão de responsabilização do mesmo ante a ocorrência de participação dolosa ou culposa, comprovada, de seus empregados (item 26.6) , observa-se que tal Instituição não foi arrolada como responsável nos autos, passados mais de 10 anos do fato gerador, o que prejudica eventual defesa e torna dispensável a citação do Banco.
31.1.	Considerando então o longo transcurso entre os fatos e eventual autorização de nova citação, e observando-se que a solidariedade passiva é benefício legalmente instituído em favor do credor, o qual pode buscar em juízo eventual ressarcimento em ação regressiva (ver Acórdão 864/2009-TCU-Plenário, 2.917/2006 e 4.192/2011, da 1ª Câmara, e 10.560/2011, 11.151/2011, 11.437/2011, 206/2012, da 2ª Câmara) , pode-se optar por não elastecer o polo passivo do processo de tomada de contas especial. Nesse sentido temos, dentre outros, os Acórdão 387/2008-TCU-Plenário-VC, 6721/2012-TCU-2ª Câmara-ALC, 3400/2013-TCU-Plenário-AC, 14065/2018-TCU-1ª Câmara-WAR, 13342/2020-TCU-1ª Câmara-VR.
Prescrição da Pretensão Punitiva
32.	Vale ressaltar que a pretensão punitiva do TCU, conforme Acórdão 1441/2016-TCU-Plenário, Relator: Benjamin Zymler, que uniformizou a jurisprudência acerca dessa questão, subordina-se ao prazo geral de prescrição indicado no art. 205 do Código Civil, que é de dez anos, contado da data de ocorrência da irregularidade sancionada, nos termos do art. 189 do Código Civil, sendo este prazo interrompido pelo ato que ordenar a citação, a audiência ou a oitiva dos responsáveis.
32.1.	No caso em exame, já ocorreu a prescrição, uma vez que as irregularidades sancionadas datam de 12 e 28/11/2008 e o ato de ordenação da citação ocorreu em 07/02/2019 (peça 34) .
IV - CONCLUSÃO 
33.	Em face da análise promovida na seção 'Exame Técnico', verifica-se que o responsável Marivaldo Souza Lima não logrou comprovar a boa e regular aplicação dos recursos, instado a se manifestar, optou pelo silêncio, configurando sua revelia, nos termos do §3º, do art. 12, da Lei 8.443/1992. Assim, como houve prescrição da pretensão punitiva e tendo em vista que não constam dos autos elementos que permitam reconhecer a boa-fé dele, pode ser dada sequência ao processo, com o julgamento de suas contas pela irregularidade, com imputação de débito, nos termos dos arts. 16, inciso III, alínea 'd', da Lei 8.443/1992 c/c o art. 202, § 6º, do Regimento Interno do TCU.
34.	Segundo análise técnica realizada nos autos, conclui-se pelo acolhimento parcial das alegações de defesa e consequente afastamento da responsabilidade do Sr. Luiz Gugé Santos e da Sra. Leda Maria Calhau da Silva, julgando-se regulares com ressalvas suas contas e expedindo-lhe quitação.
35.	Ainda segundo análise técnica, em que pese sua revelia, verifica-se presente nos autos, sobretudo nas alegações de defesa do Sr. Luiz Gugé Santos, excludente de culpabilidade quanto ao responsável Sérgio Ricardo Rezende, devendo suas contas também serem julgadas regulares com ressalva, com expedição de quitação.
36.	Por fim, e conforme exposto no item 31 supra, dispensa-se a citação do Banco do Brasil para figurar no polo passivo do presente processo.
V - PROPOSTA DE ENCAMINHAMENTO
37.	Diante do exposto, submetem-se os autos à consideração superior, propondo:
a)	considerar revel o Sr. Marivaldo Souza Lima (CPF XXX.591.275-XX) , para todos os efeitos, dando-se prosseguimento ao processo, com fulcro no art. 12, § 3º, da Lei 8.443/1992;
b)	acolher parcialmente as alegações do Sr. Luiz Gugé Santos Fernandes (CPF XXX.610.025-XX) e da Sra. Leda Maria Calhau da Silva (CPF XXX.346.215-XX) ;
c)	julgar regulares com ressalvas as contas da Sra. Leda Maria Calhau da Silva (CPF XXX.346.215-XX) e dos Srs. Luiz Gugé Santos Fernandes (CPF XXX.610.025-XX) e Sérgio Ricardo Rezende (CPF XXX.589.388-XX) , expedindo-lhes quitação, nos termos dos arts. 1º, inciso I, 16, inciso II, da Lei 8.443/92 c/c os arts. 18 e 23, inciso III, da mesma Lei, e com arts. 1º, inciso I, 208 e 214, inciso II, do Regimento Interno/TCU;
d) 	julgar irregulares, nos termos dos arts. 1º, inciso I, 16, inciso III, alínea 'd', § 2º, da Lei 8.443/92 c/c os arts. 19 e 23, inciso III, da mesma Lei, e com arts. 1º, inciso I, 209, inciso III, 210 e 214, inciso III, do Regimento Interno/TCU, as contas do Sr. Marivaldo Souza Lima (CPF XXX.591.275-XX) , condenando-o ao pagamento das importâncias a seguir especificadas, atualizadas monetariamente e acrescidas dos juros de mora, calculados a partir das datas discriminadas até a data do efetiva quitação do débito, fixando-lhe o prazo de quinze dias, para que comprove, perante o Tribunal, o recolhimento das referidas quantias aos cofres do Instituto Nacional de Colonização e Reforma Agrária, nos termos do art. 23, inciso III, alínea 'a', da citada lei;
Débito:
	VALOR (R$) 
	DATA DA OCORRÊNCIA

	404.200,00
	12/11/2008

	103.200,00
	28/11/2008

Irregularidade: desvio dos recursos públicos federais que deveriam ser destinados à Associação dos Pequenos Produtores Rurais da Fazenda São Mateus (CNPJ 04.858.561/0001-87) e que foram depositados na conta do Sr. Marivaldo Souza Lima (CPF XXX.591.275-XX) ;
Conduta do Sr. Marivaldo Souza Lima, obteve vantagem indevida, restando comprovada pelo DPF/SRBA a sua prática do crime previsto no art. 171 do CPB;
Nexo de causalidade: a apropriação indevida de recursos do INCRA resultou em dano ao Erário.
Excludentes de ilicitude: não há excludentes de ilicitude, de culpabilidade e de punibilidade; é razoável supor que o responsável tinha consciência da ilicitude de sua conduta; era exigível conduta diversa da praticada, qual seja, não se apropriar indevidamente de recursos federais.
e) 	autorizar, desde logo, a cobrança judicial da dívida, caso não atendidas a (s) notificação (ões) , na forma do disposto no art. 28, inciso II, da Lei 8.443/1992;
f)	autorizar também, desde logo, se requerido, com fundamento no art. 26 da Lei 8.443, de 1992 c/c o art. 217, §§ 1º e 2º do Regimento Interno, o parcelamento da (s) dívida (s) em até 36 parcelas, incidindo sobre cada parcela, corrigida monetariamente, os correspondentes acréscimos legais fixando-lhe o prazo de quinze dias, a contar do recebimento da notificação, para comprovar perante o Tribunal o recolhimento da primeira parcela, e de trinta dias, a contar da parcela anterior, para comprovar os recolhimentos das demais parcelas, devendo incidir sobre cada valor mensal, atualizado monetariamente, os juros de mora devidos, no caso do débito, na forma prevista na legislação em vigor, alertando o responsável de que a falta de comprovação do recolhimento de qualquer parcela importará o vencimento antecipado do saldo devedor, nos termos do § 2º do art. 217 do Regimento Interno deste Tribunal;
g) 	enviar cópia do Acórdão a ser prolatado, bem como do Relatório e do Voto que o fundamentarem a Procuradoria da República no Estado da Bahia, nos termos do § 3º do art. 16 da Lei 8.443/1992 c/c o § 7º do art. 209 do Regimento Interno do TCU, para adoção das medidas cabíveis, alertando-o de que a presente deliberação, acompanhada do Relatório e do Voto que a fundamentam, está disponível para a consulta no endereço www.tcu.gov.br/acordaos;
h)	encaminhar cópia da decisão que vier a ser tomada ao Incra, ao Banco do Brasil e aos responsáveis, para conhecimento, alertando-os de que a presente deliberação, acompanhada do Relatório e do Voto que a fundamentam, está disponível para a consulta no endereço www.tcu.gov.br/acordaos."
O representante do MP/TCU (peça 63) , subprocurador-geral Lucas Rocha Furtado, concordou com a proposta da unidade instrutiva.
	É o relatório.

8.1. Jean Carlos Santos Oliveira (OAB/BA 23409) e outros, representando Luiz Gugé Santos Fernandes.  
8.2. Mario Augusto Santos Silva (OAB/BA 25142), representando Leda Maria Calhau da Silva.

Subprocurador-Geral Lucas Rocha Furtado.

TOMADA DE CONTAS ESPECIAL. INCRA/BA. DESVIO DE RECURSOS. CITAÇÃO. ACOLHIMENTO PARCIAL DE ALEGAÇÕES DE DEFESA. REVELIA. CONTAS IRREGULARES. DÉBITO. MULTA PRESCRITA. COMUNICAÇÕES.

TOMADA DE CONTAS ESPECIAL (TCE)

Secretaria de Controle Externo de Tomada de Contas Especial (Secex-TCE).

Trata-se de tomada de contas especial instaurada em cumprimento ao Acórdão 2849/2017-TCU-Segunda Câmara, em desfavor de servidores do Instituto Nacional de Colonização e Reforma Agrária no Estado da Bahia (Incra/BA) , Sr. Sérgio Ricardo Rezende, então chefe da Divisão de Desenvolvimento de Projetos de Assentamento, Sr. Luiz Gugé Santos Fernandes, então superintendente regional, e a  Sra. Leda Maria Calhau da Silva, então chefe do Serviço de Orçamento e Finanças, bem como do Sr. Marivaldo Souza Lima, terceiro sem vínculo com a administração pública.
A irregularidade que deu causa a este processo consiste na transferência equivocada dos recursos que seriam destinados à Associação dos Pequenos Produtores Rurais da Fazenda São Mateus e que foram depositados na conta do Sr. Marivaldo Souza Lima, sendo por esse indevidamente sacados e desviados da sua finalidade pública.
A então Secretaria de Controle Externo no Estado da Bahia (Secex-BA) decidiu[footnoteRef:2], após a realização de diligências preliminares, realizar a citação dos responsáveis pelas seguintes condutas: [2:  Peças 32, 33 e 34.] 
"a.1) Irregularidade: desvio dos recursos públicos federais que deveriam ser destinados à Associação dos Pequenos Produtores Rurais da Fazenda São Mateus (...) e que foram depositados na conta do Sr. Marivaldo Souza Lima (...) ;
a.2) Condutas:
a.2.1) Sra. Leda Maria Calhau da Silva: cadastrou no Sistema Siafi a conta corrente da Associação Comunitária dos Pequenos Produtores Rurais da Fazenda São Mateus (...) com os dados da conta corrente equivocados, bem como emitiu ordens bancárias e assinou RE para a conta errada, sem atentar para o fato que nos autos do processo referente ao PA São Mateus não constava o documento oficial do Banco do Brasil reportando o número da conta;
a.2.2) Sr. Sérgio Ricardo Rezende: contribuiu para a ocorrência das irregularidades, na medida em que não adotou as providências necessárias a evitar o desvio de recursos públicos por meio da implementação de rotinas mais rígidas e suficientes à verificação da presença de todos os requisitos processuais indispensáveis ao andamento dos autos e à concessão de crédito;
a.2.3) Luiz Gugé Santos: Fernandes autorizou os pagamentos na condição de ordenador de despesas, assinando as RE's
a.2.4) Marivaldo Souza Lima obteve vantagem indevida, restando comprovada pelo DPF/SRBA a sua prática do crime previsto no art. 171, do CPB; (...) ."
Devidamente cientificados[footnoteRef:3], a Sra. Leda Maria Calhau da Silva[footnoteRef:4] e o Sr. Luiz Gugé Santos Fernandes[footnoteRef:5] apresentaram alegações de defesa, analisadas[footnoteRef:6] pela Secretaria de Controle Externo de Tomada de Contas Especial (Secex-TCE) , sucessora da Secex-BA na instrução processual, enquanto os Srs. Sérgio Ricardo Rezende e Marivaldo Souza Lima não compareceram aos autos, impondo-se considerá-los revéis. [3:  Peças 36 a 39, 50, 53, 55 e 58.]  [4:  Peça 48.]  [5:  Peça 46.]  [6:  Peça 59] 
O Sr. Luiz Gugé Santos Fernandes, inicialmente, informa que o valor de R$ 103.200,00, referente à data de 19/12/2008, não foi depositado na conta do Sr. Marivaldo Souza Lima, em virtude de estorno feito pelo Banco do Brasil, razão pela qual não deveria constar no débito objeto da citação.
Argumenta, também, que teria autorizado, por solicitação do então chefe da Divisão de Desenvolvimento de Projetos de Assentamento, a liberação da segunda parcela dos recursos, no valor de R$ 103.200,00, em 28/11/2008, não havendo acusação de ato doloso, comissivo, exclusivo ou concorrente.
Além disso, afirma que não houve atuação dolosa dos servidores do Incra, mas erro procedimental no preenchimento da conta corrente para a qual seriam efetuados os repasses no cadastro no Siafi, o que poderia ter sido causado pelo próprio Banco do Brasil, a quem competia informar o número da conta e proceder a conferência dos dados, visto que também eram indicados o CNPJ do beneficiário, além do nome, e teria permitido a um terceiro, sem qualquer vinculação com os recursos, efetuar saque na "boca do caixa" de mais de quinhentos mil reais.
A unidade instrutiva identificou que a parcela questionada pelo responsável, de fato, foi estornada pelo Banco do Brasil, não cabendo ser incluída no débito apontado.
Foi também constatado que o repasse de R$ 301.000,00, feito em 12/11/2008, foi autorizado pelo Sr. Marcos Antonio Silva Nery, superintendente do Incra/BA à época, e que não foi arrolado nos presentes autos, não sendo, portanto, responsável por esse suposto dano.
Ao final, a Secex-TCE conclui que não pode ser exigido do superintendente do Incra realizar a conferência da conta corrente encaminhada pelo Banco do Brasil e o cadastro da mesma no Siafi, razão pela qual propôs afastar sua responsabilidade.
A Sra. Leda Maria Calhau da Silva, em suas alegações, afirmou que somente digitou as informações enviadas pela Divisão de desenvolvimento de Projetos de Assentamento, que indicava a conta corrente 24.859-0, CNPJ 04.858.561/0001-87,  agência 0158, do Banco do Brasil, conta do Projeto de Assentamento São Mateus, informada pelo próprio banco.
Argumenta, também, que teria sido induzida a erro pelo Banco do Brasil, posto que a comunicação feita entre o Incra e aquela instituição financeira[footnoteRef:7], com a finalidade de verificação das contas correntes, confirmou os dados em fase anterior à primeira liberação dos recursos. [7:  Peça 63, p. 36, do TC Processo 024.263/2013-3.] 
A Secex-TCE entendeu que, pelos documentos constantes dos autos, não é razoável afirmar que a responsável tinha conhecimento da ilicitude, visto que foi o próprio Banco do Brasil quem informou conta corrente diversa daquela da Associação.
Em relação ao Sr. Sérgio Ricardo Rezende, ainda que tenha sido revel, a unidade instrutiva entende que possam ser utilizadas em seu benefício as informações trazidas aos autos pela Sra. Leda Maria Calhau da Silva e pelo Sr. Luiz Gugé Santos Fernandes, afastando a imputação de responsabilidade pelo dano que lhe foi feita.
Em conclusão, propôs[footnoteRef:8] o julgamento das contas desses responsáveis como regulares com ressalva. [8:  Peças 59, 60 e 61.] 
No caso do Sr. Marivaldo Souza Lima, entende não haver nos autos elementos que possam atestar a boa-fé do responsável ou estarem presentes excludentes de culpabilidade, razão pela qual propõe que suas contas sejam julgadas irregulares, condenando-o ao débito apurado, sem a aplicação de multa em razão da prescrição.
O representante do MP/TCU, subprocurador-geral Lucas Rocha Furtado, endossou o encaminhamento proposto[footnoteRef:9]. [9:  Peça 63.] 
II
Concordo com a análise empreendida pela Secex-TCE, corroborada pelo representante do MP/TCU, a qual adoto como fundamento para minhas razões de decidir, sem prejuízo de complementar o exame com as considerações abaixo.
Conforme apurado pela unidade instrutiva, o erro que deu causa à transferência de fundos equivocada não foi decorrente de ação culposa ou dolosa dos servidores do Incra, e sim por equívoco do Banco do Brasil.
Ademais, conforme observado pela Secex-TCE, o Sistema Integrado de Administração Financeira (Siafi) aceitou o cadastramento de uma conta corrente de pessoa física no lugar de uma vinculada à pessoa jurídica, o que contribuiu para que o erro não fosse detectado.
Assim, não é possível exigir-se dos servidores do Incra que identificassem o problema antes de ocorrida a transferência de fundos, razão pela qual entendo que devam ter suas contas julgadas regulares com ressalvas.
Além disso, o dano só se efetivou em decorrência da explícita má-fé do Sr. Marivaldo Souza Lima que, ao perceber, por duas ocasiões, o crédito equivocado em sua conta pessoal, rapidamente sacou os recursos em espécie, o que caracteriza o desvio de recursos públicos.
Por esse motivo, deve o Sr. Marivaldo Souza Lima ter suas contas julgadas irregulares e ser condenado em débito.
Diante do exposto, manifesto-me pela aprovação do acórdão que ora submeto à apreciação deste Colegiado. 
TCU, Sala das Sessões Ministro Luciano Brandão Alves de Souza, em 25 de maio de 2021.
Weder de Oliveira 
Relator